臺灣高雄地方法院刑事判決　　　　　　 95年度易緝字第173號
公　訴　人　台灣高雄地方法院檢察署檢察官
被　　　告　乙○○
上列被告因詐欺案件，經檢察官提起公訴 (台灣高雄地方法院檢
察署86年偵字第14342 號)， 及移送併辦 (同院檢察署87年偵字
第8279號)， 本院判決如下：
    主  文
乙○○無罪。
    理  由
一、公訴意旨略以：乙○○意圖為自己不法之所有，隱瞞其與丁○○間就國府營造有限公司 (下稱國府營造公司)之 股金移
    轉糾紛，於民國 (下同)84 年10月26日，向丙○○佯稱門牌
    號碼為高雄市前鎮區○○○路192 號之11號3 樓之房屋及其
    坐落之基地愛群段2814號地號土地 (下稱系爭房地)， 保證
    並無上手來歷不明，亦無權利瑕疵，或其他債務糾紛，致丙○○因而陷於錯誤，誤認係產權清楚，而與之簽訂買賣契約
     ( 下 稱系爭房地買賣契約書)， 並依約交付該房地之價金
    新台幣 (下同)90 萬元，迨至85年10月11日系爭房地辦理過
    戶予丙○○時，竟遭前鎮地政事務所以國府營造公司之所有
    權狀遺失為由遭退件，以致無法辦理過戶，丙○○始知受騙
    。因認乙○○涉有刑法第339 條第1 項之詐欺取財罪嫌。
二、按犯罪事實應依證據認定，無證據不得認定犯罪事實；不能
    證明被告犯罪者，應諭知無罪之判決，刑事訴訟法第154 條
    第2 項、第301 條第1 項分別定有明文。又事實之認定，應
    憑證據，如未能發現相當證據，或證據不足以證明，自不能
    以推測或擬制之方法，為裁判基礎；且認定不利於被告之事
    實須依積極證據，苟積極證據不足為不利於被告事實之認定
    時，即應為有利於被告之認定；另認定犯罪事實所憑之證據
    ，雖不以直接證據為限，間接證據亦包括在內，然而無論直
    接證據或間接證據，其為訴訟上之證明，須於通常一般之人
    均不致有所懷疑，而得確信其為真實之程度者，始得據為有
    罪之認定，倘其證明尚未達到此一程度，而有合理之懷疑存
    在而無從使事實審法院得有罪之確信時，即應由法院為諭知
    被告無罪之判決（最高法院40年台上字第86號、76年台上字
    第4986號判例意旨參照）。又刑法第339 條第1 項所規定詐
    欺罪，係以行為人自始具有為自己或第三人不法之所有之意
    圖為要件，既為犯罪成立之前提，自須根據積極證據加以判
    斷；民事債務人未依債之本旨履行，在一般社會生活經驗上
    可能之原因非一，即使在債之關係成立之後惡意遲延給付甚
    或不為給付，倘無其他足以證明債務人自始即具有不法所有
    意圖之積極證據，亦僅能認係民事債權債務糾紛。由於刑事
    被告依法並無自證無罪之義務，根據刑事訴訟法第154 條規
    定，若無足可超越合理懷疑之證據以證明被告確係自始意圖
    不法所有，不得僅憑事後不履行債務之客觀事態，推定被告
    原有詐欺取財之犯意。既不能積極證明被告自始具有犯罪故
    意，縱使被告就其所陳民事違約之原因同屬不能證明，仍不
    能因此令其負擔詐欺刑責。
三、公訴人認被告涉有前揭犯行，無非係以：(一)被告與告訴人丙○○所簽立之系爭房地之買賣契約書。(二)告訴人丙○○之指
    述。(三)證人丁○○之證述。(四)被告與丁○○所簽立之股金移
    轉契約書，資為論斷之依據。
四、訊據被告乙○○固坦承於84年10月26日與告訴人丙○○簽立
    系爭房地買賣契約書，以170 萬元之總價金將系爭房地出售
    予告訴人丙○○，並已收取其中之90萬元，迄今尚未過戶系
    爭房地予丙○○；另於同年11月29日與丁○○簽訂股金移轉
    契約書將國府營造公司之股份以新台幣 (下同)110 萬 元出
    售予丁○○之事實，惟堅決否認有何詐欺取財犯行，辯稱：
    系爭房地乃伊所購買而借名登記於邱秀珍名下，嗣伊因故將
    系爭房地分別登記予國府營造公司、永益、序安公司所有，
    實際所有權人仍為伊所有，伊將系爭房地出售予告訴人丙○○時，已向其說明系爭房地係分別登記於上開三家公司名下
    因該三家公司俱屬營造業，而需有不動產登記，伊乃向丙○○言明俟該三家公司取得新不動產替代系爭房地後，即辦理
    移轉登記手續，其後伊又將國府營造之股權以110 萬元出售
    予丁○○，惟此項股份讓售，並不包括國府營造公司名下之
    系爭房地，此觀諸上開股金移轉契約書第5 條約定自明，伊
    並無一屋兩賣情事。伊既係系爭房地之真正所有權人，自屬
    有權處分，依法伊僅負擔所有權移轉義務，尚難以賣方持有
    標的物時尚有糾紛，即遽認買賣有詐騙之情事等語。
五、經查：
  (一)被告有於84年10月26日與告訴人丙○○簽立系爭房地買賣契
    約書，以170 萬元之總價金將系爭房地出售予告訴人丙○○
    ，其並已收取其中之90萬元，然迄今尚未辦妥過戶系爭房地
    予丙○○；另於同年11月29日與丁○○簽訂股金移轉契約書
    將國府營造有限公司之股份以新台幣 (下同)110 萬 元出售
    予丁○○之事實，業據其坦承不諱，核與告訴人丙○○、證
    人丁○○於偵查中證述之情節大致相符，此外，復有被告與
    張琇間之系爭房地買賣契約書、被告收取系爭房地價金共計
    90 萬 元之收據 (見偵字一四三四二號卷第3 頁以下)， 被
    告與丁○○間之股金移轉合約書在卷可稽 (同上卷第56頁)
    ，是被告之自白核與事實相符，此部分之事實，應堪認定。
  (二)告訴人丙○○於偵查中證稱：「【訂買賣契約時，江某（即
    被告)表 示該房地是何人的？】他說是永益、國府、二家公
    司的，他是負責人，但他交給我的權狀影本是三家公司的 (
    即國府、永益、序安三家公司)」 等語；（同上卷第36頁)
    ；此與被告於本院審理中供稱：系爭房屋係其所有，只是登
    記在其他營造公司名下，且伊於簽約前有跟被告講，伊出售
    時，有附營造公司的所有權狀等語 (見本院卷第80頁)相符
    ，從而，被告於出售系爭房地時，確有告知丙○○系爭房地
    登記於國府營造等公司名下，丙○○並未因系爭房地非登記
    於被告名下，而陷於錯誤致簽訂系爭房地買賣契約之事實，
    亦堪認定。
  (三)一般房地買賣，固均係由賣方一次將房、地過戶至買方名下
    。然告訴人丙○○於偵查中亦證稱：「為何買賣契約書上約
    定萬分之四十六（土地持分），而去公證買賣契約時，僅公
    證萬分之三十五的持分？他說先過戶部分給我，其餘會陸續
    過戶給我，我同意他這麼作。」等語 (見易字74 8號卷第
    248 頁)。 從而，被告與丙○○間之系爭房地買賣，雙方有
    約定係陸續過戶持分，而非一次過戶之事實，亦堪認定，參
    以丙○○亦使交付被告系爭房地之買賣部分價金等情，堪認
    告訴人丙○○指稱被告僅交付國府營造之印鑑證明，無法將
    系爭房地之全部持分均過戶至丙○○名下，涉犯詐欺云云，
    尚屬誤會。
  (四)系爭房地之持分於85年間係分別登記於國府營造有限公司、
    永益營造有限公司、序安營造有限公司 (以下均簡稱○○營
    造公司)名 下之事實，有上開三家公司名義之房地權狀在卷
    足稽 (見偵字一四三四二號卷第14頁以下)， 其中國府營造
    公司之實際負責人為被告，業據國府營造公司之登記負責人
    邱錦榮於本院審理中證述綦詳 (見本院易字748 號卷第98頁
    以下)， 並有國府營造公司之經濟部登記執照及該公司及當
    時登記負責人邱秀榮之印鑑明書在卷可佐 (見本院易字七四
    八號卷第115 頁以下)， 是被告對登記於國府營造公司名義
    之系爭房地持分，自屬有權處分。而被告於85年11月間將系
    爭房地登記於上開三家公司之持分權狀及國府營造公司之原
    負責人王連春、當時之負責人邱錦榮之印鑑證明，均交付予
    告訴人丙○○，由其委託代書陳春福持向地政事務所辦理過
    戶等情，業據被告及告訴人丙○○供述綦詳，此外，並有系
    爭房地登記於上開三家公司名下之土地及建物所有權狀、土
    地建物登記申請書、公證書、土地建築改良物買賣所有權移
    轉登記契約書等在卷足憑 (見偵字一四三四二號卷第3 頁以
    下)， 是雙方於簽約後，被告曾進行履約本擬將系爭房地之
    部分持分先過戶到告訴人丙○○名下之事實，亦堪認定。至
    於國府營造公司名下之系爭房地持分，未能過戶至告訴人丙○○名下，係因證人丁○○向地政事務所申請權狀遺失所致
    ，業據丙○○委任辦理系爭房地過戶之代書陳春福於本院審
    理中結證明確 (見本院易緝字第三七二號卷第69頁以下)，
    此外，復有高雄市政府地政處前鎮地政事務所86年8 月28日
    86 年 高市地鎮一字第6757號函在卷足參 (見偵字第一四三
    四二號卷第65頁以下)， 準此，被告與告訴人丙○○間之系
    爭房地買賣契約，並非自始施用詐術惡意詐欺之事實，亦堪
    認定。況買賣契約不以契約成立當時賣方持有買賣標的物為
    必要，賣方僅負擔所有權移轉之義務，尚難以賣方於出售當
    時並未取得標的物之全部持分所有權，即遽認其於訂約之初
    係施用詐術，使人陷於錯誤。
  (五)被告與證人丁○○於84年11月29日將國府營造公司之股份以
    110 萬元出售予丁○○之事實，已如前述，然應審究者，係
    上開合約書約定之買賣標的物，是否另包括國府營造名下之
    系爭不房地在內？證人丁○○於偵查中雖證稱：上開股份買
    賣包括系爭房地在內，伊另有交付被告面額30萬元之支票兩
    紙，20萬元之支票1 紙及現金20萬元，共計1 百萬元予被告
    購買系爭房地等語（見偵字第一四三四二號卷第98頁)， 然
    該證人邱秀珍於本院審理中證稱：當時被告有來公司簽約，
    契約是訂明將股份賣給丁○○，並未包括不動產，他當時有
    跟丁○○說不動產已賣給別人，並未指明賣給別人，並未指
    明賣給誰，且要丁○○二個月內找到不動產來辦過戶登記，
    結果他找不到才委託乙○○買的等語（見易緝字三七二號卷
    第49頁以下)， 而證人丁○○（更名為陳龍嘯)亦 證稱：「
     (何時被告表示要將台南房子給你)， 被告並未將台南房子
    給我，只有在85年簽股金移轉契約時，他有表示高雄有房子
    在國府營造名下，只要我給他一百萬元，他房子就給我，結
    果我說要拿鑰匙看房子，被告提不出來，過幾個月之後再連
    絡，被告後來表示要將台南房子給我等語 (見本院卷第98
    頁)， 再核閱雙方上開股金移轉契約書之各條款，亦未有約
    定此份買賣契約，包含系爭房地在內之約定，職是，被告與
    證人丁○○間就國府營造公司之股份買賣契約，顯然並未包
    括系爭房地在內。至於證人丁○○縱有另行支付被告另筆80
    萬元或100 萬元 (被告僅承認80萬元)， 然依卷附資料既無
    證據足資證明係作為購買系爭房地之用，自難遽為不利被告
    之認定。是告訴人所指被告有一屋兩賣云云，即無足取。
  (六)上開股金移轉契約書第5 條約定：甲方 (即被告)原 登記之
    不動產，甲方同意乙方 (即丁○○)新 不動產補登記後，原
    登記之不動產，始得移轉，但須於二個月內完成（同上卷第
    54頁)， 參以證人丁○○亦證稱：伊向被告購買國府營造公
    司股份，惟該公司係營造業需登記有不動產作為資本額之擔
    保，故伊另交付一百萬元購買房地等情（見偵字卷八二七九
    號卷第2 頁之告訴狀)， 足認被告辯稱：該條款約定係指證
    人丁○○須於二個月另覓得不動產登記，以符合營造業管理
    規則所定營造業須有不動產作為資本之擔保之規定，應堪採
    信。
  (七)民間私人房地買賣行為，於通常社會生活上本具有一定程度
    之風險，以吾人社會生活經驗而言，個人獨資事業於簽約後
    因遭逢經濟困難，無法如期履約，事所恆有。本件被告於訂
    約後已將系爭房地交付予丙○○使用，此經丙○○於本院審
    理時證述明確 (見本院易緝卷字第一七三號卷第69頁)，再
    參以契約成立之後，被告亦併交付房地所有權狀、印鑑證明
    等辦理所有權移轉登記所需之證明文件予丙○○。被告如係
    蓄意詐騙告訴人丙○○，大可於詐騙90萬元之買賣價金得手
    後即相應不理，又何必設法再將系爭房地之部分持分過戶予
    丙○○，併交付房屋讓丙○○使用。職是，本件自不能僅以
    被告於簽約後因週轉不靈無力履約，即遽認被告於借款之初
    ，有不法所有之意圖甚明，被告嗣後未能如期履約，亦僅能
    認係民事債權債務糾紛，尚不能以此即令被告負擔詐欺刑責
    。
六、綜上所述，告訴人丙○○指述被告自始即有詐欺意圖，以欺
    罔方法騙得90萬元，事後復將系爭房地再轉賣予丁○○一屋
    兩賣等情，尚未到達使本院確信其為真實之程度。此外，復
    無其他積極證據足認被告有告訴人丙○○所指之詐欺犯行，
    自難遽為不利被告之認定，依前揭判例意旨，自應為無罪之
    諭知。
七、至臺灣高雄地方法院94年度偵字第21681 號移送併辦意旨 (
    見本院易字七四八號卷第127 頁)略 以：被告為國府營造公
    司之實際負責人，於84年11月29日與告訴人丁○○簽訂股金
    移轉契約書1 份，將國府營造公司之股份以110 萬元出售予
    告訴人丁○○，另同時將國府營造公司名下之系爭房地以10
    0 萬元售予丁○○，嗣被告竟無故未交系爭房地權狀，亦未
    依約辦理過戶，嗣告訴人查明被告已將系爭房地出售予告訴
    人丙○○，被告顯然一屋兩賣，涉及詐欺至明。因認被告涉
    有連續詐欺罪嫌，遂移送本院併予審判等語，然查：被告本
    案所涉詐欺罪嫌，既經本院諭知無罪，移送併辦部分之犯行
    ，與本案即不生連續犯之裁判上1 罪關係，自非本案起訴效
    力所及，本院即無從一併審究，該移送併辦部分自應退還由
    原移送機關檢察官另為適法之處理，併此敘明。
據上論斷，應依刑事訴訟法第301 條第1 項，判決如主文。
本案經檢察官甲○○到庭執行職務。
中　　華　　民　　國　　96　　年　　2 　　月　　14　　日
                 刑事第五庭   審判長法　官   李嘉興
                                    法  官   陳君杰
                                    法  官   張金柱
如不服本判決，應於收受送達後10日內向本院提出上訴書狀。
（須附繕本）
上正本證明與原本無異。
中　　華　　民　　國　　96　　年　　2 　　月　　14　　日
                                    書記官   莊正彬
